ACORDAO-COMPLETO-2406698

ACÓRDÃO 2101/2020 ATA 30/2020 - PLENÁRIO

VISTOS, relatados e discutidos estes autos que tratam, nesta etapa processual, de pedidos de reexame interpostos pela Agência Nacional de Transportes Terrestres (ANTT) e Plansul Planejamento e Consultoria Eireli em face do Acórdão 1097/2019-TCU-Plenário, relativo à representação afeta a irregularidades relacionadas ao Pregão Eletrônico 30/2018, que teve por objeto a contratação de empresa especializada na prestação de serviços de apoio administrativo ao processamento e cobrança de multas lavradas, na forma de autos físicos e/ou eletrônicos, oriundos da fiscalização realizada pelos agentes da Agência e órgãos conveniados;
	ACORDAM os Ministros do Tribunal de Contas da União, reunidos em sessão de Plenário, diante das razões expostas pelo relator, com fundamento nos arts. 33 e 48 da Lei 8.443/1992, em:
	9.1. conhecer dos pedidos de reexame e, no mérito, negar-lhes provimento;
	9.2. dar ciência desta decisão aos recorrentes e aos demais interessados.

Pedidos de reexame interpostos contra acórdão que considerou procedente representação sobre possíveis irregularidades relacionadas a pregão eletrônico cujo objeto contemplou a contratação de empresa especializada na prestação de serviços de apoio administrativo ao processamento e cobrança de multas lavradas, na forma de autos físicos e/ou eletrônicos, oriundos da fiscalização realizada pelos agentes da Agência e órgãos conveniados.

Agência Nacional de Transportes Terrestres (ANTT).

3. Interessados/Responsáveis/Recorrentes:
3.1. Interessados: Agência Nacional de Transportes Terrestres (04.898.488/0001-77); Plansul Planejamento e Consultoria Eireli (78.533.312/0001-58).
3.2. Recorrentes: Plansul Planejamento e Consultoria Eireli (78.533.312/0001-58); Agência Nacional de Transportes Terrestres (04.898.488/0001-77).

13.1. Ministros presentes: José Mucio Monteiro (Presidente), Walton Alencar Rodrigues, Benjamin Zymler, Augusto Nardes (Relator), Aroldo Cedraz, Raimundo Carreiro, Ana Arraes, Bruno Dantas e Vital do Rêgo.
13.2. Ministros-Substitutos presentes: Marcos Bemquerer Costa, André Luís de Carvalho e Weder de Oliveira.

AUGUSTO NARDES

Ministro Bruno Dantas.

Adoto como parte do relatório a instrução de mérito elaborada no âmbito da Secretaria de Recursos - Serur (peça 82) , acolhida pelo corpo dirigente da unidade técnica (peça 83) :
Examina-se, nesta fase processual, pedidos de reexame interpostos pela Agência Nacional de Transportes Terrestres - ANTT (peça 71) e Plansul Planejamento e Consultoria Eireli (peça 70) em face do Acórdão 1097/2019-TCU-Plenário (peça 59) , relator Exmo. Ministro Bruno Dantas, cujo teor transcreve-se abaixo:
9. Acórdão:
VISTOS, relatados e discutidos estes autos que tratam de representação a respeito de possíveis irregularidades ocorridas na Agência Nacional de Transportes Terrestres (ANTT) , relacionadas ao Pregão Eletrônico 30/2018, que tem por objeto a contratação de empresa especializada na prestação de serviços de apoio administrativo ao processamento e cobrança de multas lavradas, na forma de autos físicos e/ou eletrônicos, oriundos da fiscalização realizada pelos agentes da Agência e órgãos conveniados;
ACORDAM os Ministros do Tribunal de Contas da União, reunidos em Sessão do Plenário, diante das razões expostas pelo Relator, em:
9.1. conhecer da representação, satisfeitos os requisitos de admissibilidade constantes no art. 113, § 1º, da Lei 8.666/1993, c/c os arts. 235 e 237, VII, do Regimento Interno deste Tribunal, e no art. 103, § 1º, da Resolução - TCU 259/2014, para, no mérito, considerá-la procedente;
9.2. determinar à Agência Nacional de Transportes Terrestres (ANTT) , com fundamento no art. 250, inciso II, do Regimento Interno/TCU, que somente prorrogue o Contrato 32/2018, celebrado com a empresa Plansul Planejamento e Consultoria - EIRELI pelo prazo necessário para a realização de novo certame, caso necessária a continuidade dos serviços, e que adote, nesse caso, as providências para assegurar a realização tempestiva de processo licitatório, atentando para que os seguintes quesitos sejam analisados quando da realização dos estudos técnicos preliminares referentes à fase de planejamento da licitação:
9.2.1. o modelo da contratação por postos de serviço em comparação à contratação por resultados ou híbrido, com qualidade aferível;
9.2.2. na eventual definição pela contratação por postos de serviço:
9.2.2.1. a necessidade de fixação de salários em valores superiores aos pisos estabelecidos em Convenções Coletivas de Trabalho, fundamentada em estudos e pesquisas de mercado que considerem objetivamente a complexidade das atividades e as aptidões necessárias para seus exercícios;
9.2.2.2. a realização de pesquisas de preços, demonstrando que os preços são compatíveis com aqueles pagos para serviços com tarefas de complexidade similar, abstendo-se de tomar como referência apenas os preços praticados em contratos anteriores da própria Agência; e
9.2.2.3. a quantificação do número de postos a serem contratados, limitando-se ao adequado para a consecução dos serviços;
9.3. dar ciência à Agência Nacional de Transportes Terrestres (ANTT) , com fundamento no art. 7º da Resolução - TCU 265/2014, sobre as seguintes impropriedades/falhas, identificadas no Pregão Eletrônico 30/2018, que resultaram na desclassificação indevida de licitante, para que sejam adotadas medidas internas com vistas à prevenção de ocorrências semelhantes:
	9.3.1. utilização na planilha de formação de preços de norma coletiva do trabalho diversa da utilizada pela Agência para a elaboração do orçamento estimado da contratação, tendo em vista que o enquadramento sindical é aquele relacionado à atividade principal da empresa licitante e não da categoria profissional a ser contratada, em atenção aos artigos 570, 577 e 581, § 2º da CLT e ao art. 8º, II, da Constituição Federal;
	9.3.2. não realização de diligência para averiguar se o licitante comprovaria a condição de ser beneficiário de desoneração da folha de pagamento, descumprindo o art. 43, § 3º, da Lei 8.666/1993;
9.4. comunicar esta deliberação à Agência Nacional de Transportes Terrestres (ANTT) , à representante, à empresa Plansul Planejamento e Consultoria Eireli e a Secretaria de Gestão do Ministério da Economia; e
9.5. determinar que a Selog monitore esta deliberação.
	
	HISTÓRICO
Trata-se de Representação a respeito de possíveis irregularidades ocorridas na Agência Nacional de Transportes Terrestres (ANTT) , relacionadas ao Pregão Eletrônico 30/2018, que teve por objeto a contratação de empresa especializada na prestação de serviços de apoio administrativo ao processamento e cobrança de multas lavradas, na forma de autos físicos e/ou eletrônicos, oriundos da fiscalização realizada pelos agentes da Agência e órgãos conveniados. 
O termo de homologação do certame, publicado em 31/10/2018, adjudicou o objeto para a empresa Plansul Planejamento e Consultoria - EIRELI, pelo melhor lance de R$ 6.169.999,99, com valor negociado a R$ 6.169.797,36.
A RCS Tecnologia Ltda. (representante) apontou, em síntese, que foi desclassificada do certame sob as alegações de que houve indevida utilização: 1) de Convenção Coletiva de Trabalho que não representa a categoria profissional prevista no objeto da contratação; 2) do benefício da 'desoneração da folha de pagamento' para atividades não abrangidas pela legislação.
Após o regular desenvolvimento dos autos, o Plenário deste Tribunal, por meio do Acórdão 1097/2019-TCU-Plenário,  determinou à ANTT que somente prorrogasse o Contrato 32/2018, celebrado com a empresa Plansul Planejamento e Consultoria - EIRELI, pelo prazo necessário para a realização de novo certame, e que as seguintes questões fossem analisadas quando da realização dos estudos técnicos preliminares referentes à fase de planejamento da licitação, a saber: modelo de contratação (por postos de serviço em comparação à contratação por resultados ou híbrido) e, na eventualidade de contratação por postos de serviço, a necessidade de fixação de salários em valores superiores ao mercado e que fossem estipulados com fundamento em pesquisa de mercado e não nos preços anteriormente contratados.
Nesta opurtunidade, cumpre-nos examinar os pedidos de reexames interpostos pela ANTT (peça 71) e Plansul Planejamento e Consultoria Eireli (peça 70) .
	
	ADMISSIBILIDADE
O Serviço de Admissibilidade desta Secretaria de Recursos (SAR) propôs o conhecimento do pedido de reexame da ANTT e tão-somente suspender os itens 9.3 e 9.3.1 (peça 74) e, no que concerne ao apelo da Plansul Planejamento e Consultoria Eireli, o não conhecimento do pedido de reexame em relação aos itens 9.1, 9.2, 9.2.1, 9.2.2, 9.2.2.1, 9.2.2.2 e 9.2.3.3, em face da ausência de interesse recursal (peça 75) .
O Secretário da Serur aquiesceu com o conhecimento do pedido de reexame da ANTT e com a suspensão dos itens 9.3 e 9.3.1, porém acrescentou que o efeito suspensivo deveria abarcar também todo o item 9.2 do decisum, em virtude da relação de prejudicialidade entre os referidos itens (peça 77) . Nesse sentido, os pedidos de reexames interpostos pela ANTT e Plansul Planejamento e Consultoria Eireli foram conhecidos pelo Exmo. Ministro João Augusto Ribeiro Nardes, com fulcro no art. 48 da Lei 8.443, de 1992 e no art. 286 do RI/TCU (peça 79) . 
	MÉRITO                                                                                                                                                                                                                                                                                                                                                                                                                                                                                                                                                                                                                                                                                                                                                                                                                                                                                                                                                                                                                                                                                                                                                                                                                                                                                                                                                                                                                                                                                                                                                                                                                                                                                                                                                                                                                                                                                                                                                                                                                                                                                                                                                                                                                                                                                                                                                                                                                                                                                                                                                                                                                                                                                                                                                                                                                                                                                                                                                                                                                                                                                                                                                                                                                                                                                                                                                                                                                                                                                                                                                                                                                                                                                                                                                                                                                                                                                                                                                                                                                                                                                                                                                                                                                                                                                                                                                                                                                                                                                                                                
	Delimitação 
Constitui objeto dos recursos definir se:
no presente caso (terceirização) , o enquadramento do empregado na categoria profissional se daria em decorrência da atividade principal da empresa e não da categoria profissional a ser contratada;  
no caso, a fixação dos salários em valores superiores aos pisos estabelecidos em Convenções Coletivas de Trabalho foi fundamentada em estudos e pesquisas de mercado que consideraram objetivamente a complexidade das atividades e as aptidões necessárias para seus exercícios;
o pregoeiro deveria diligenciar, antes de desclassificar a proposta, a fim de comprovar que o licitante tinha condição de ser beneficiário de desoneração da folha de pagamento, nos termos do art. 43, § 3º, da Lei 8.666/1993.
Desde já, ressalta-se que a ANTT somente recorre do entendimento de que o enquadramento sindical é aquele relacionado à atividade principal da empresa licitante e não da categoria profissional a ser contratada (item 9.3.1 do decisum) e que a suspensão dos outros itens decorre da relação de prejudicialidade entre os itens 9.2 e 9.3 do Acórdão 1097/2019-TCU-Plenário.
		Da análise do enquadramento sindical 
 A ANTT alega que 'o empregador que possui múltiplas atividades econômicas dedicadas à terceirização deve observar as condições pactuadas nas Convenções Coletivas de Trabalho para cada atividade específica' (peça 71) e que esse entendimento constitui excepcionalidade à Súmula TST n° 374 do Tribunal Superior do Trabalho, conforme julgamento do Agravo de Instrumento em Recurso de Revista - N° TST-AIRR-25040-11.2007.5.09.0665, ARR - 1596-91.2011.5.15.0001 e RR - 144200-80.2009.5.15.0022.
Aduz que 'a aceitação de proposta com base em Convenção Coletiva de Trabalho totalmente distinta da que representa a categoria profissional pode acarretar em sérios riscos de a Administração ser responsabilizada subsidiariamente pela chamada Culpa in Eligendo' (peça 71, p. 9, grifos no original) . 
Ademais, assevera que RCS Tecnologia Ltda. 'elaborou sua proposta com base na Convenção Coletiva de Trabalho celebrada entre o Sindicato Interestadual dos Trabalhadores nas Indústrias Metalúrgicas, Mecânicas e de Materiais Elétricos e Eletrônicos do DF, GO e TO e o Sindicato das Indústrias Metalúrgicas, Mecânicas e de Materiais Elétricos e Eletrônicos do DF'  (peça 71, p. 9, grifos no original) , enquanto que o objeto da contratação era de apoio administrativo, portanto, referida CCT não possuía qualquer relação com o objeto do certame.
Sustenta que os benefícios ofertados na CCT indicado pela RCS Tecnologia Ltda. eram nitidamente inferiores aos previstos na CCT específica entre o SEAC-DF/SINDSERVIÇOS, fato que ensejou uma vantagem anual na composição de custos da ordem de R$ 605.748,86 para aquela em detrimento da diminuição dos benefícios aos profissionais a serem alocados no contrato, o que, de certa forma, favorecia a precarização das condições de trabalho.
Plansul Planejamento e Consultoria Eireli, por sua vez, informa que 'a matéria discutida nos presentes autos é objeto de Mandado de Segurança de n.° 1024108-66.2018.4.01.3400, em trâmite na 13ª Vara Federal Cível da Seção Judiciária do Distrito Federal, no qual RCS Tecnologia Ltda. postulou concessão de medida liminar para que fosse determinada a suspensão da execução do contrato administrativo e que fosse reconhecida a nulidade do Pregão 30/2018 e todos os atos dele decorrentes.
Traz à baila Acórdão 614/2008-TCU-Plenário e 3982/2015-TCU-1ª Câmara para, ao final, sustentar que 'não merece prosperar a tese da representante, vez que o enquadramento sindical dos empregados lotados no contrato de prestação de serviços deve observar o objeto do contrato administrativo e não a atividade preponderante da empresa'. 
	Análise
A questão nodal é dirimir se o enquadramento sindical, na terceirização, é aquele relacionado à atividade principal da empresa licitante ou o da categoria profissional a ser contratada. No Pregão Eletrônico 30/2018, que deu origem ao Contrato 32/2018 celebrado entre a ANTT com a empresa Plansul Planejamento e Consultoria - EIREL, o pregoeiro entendeu que era indevida a utilização de uma CCT da indústria para um certame que objetivava a contratação de empresa especializada na prestação de serviços de apoio administrativo ao processamento e cobrança de multas.
O Plenário deste Tribunal, com fundamento no voto do Exmo. Ministro Bruno Dantas, decidiu que 'o enquadramento sindical é aquele relacionado à atividade principal da empresa licitante e não da categoria profissional a ser contratada, em atenção aos artigos 570, 577 e 581, § 2º da CLT e ao art. 8º, II, da Constituição Federal' (vide item 9.3.1, in fine, do decisum) , pelas seguintes razões de fato e de direito:
20. No caso concreto, a questão reside, então, em identificar qual CCT deveria ser utilizada na formação dos preços pelos proponentes: se aquela pactuada por entidade sindical representativa do segmento do negócio vinculado à atividade econômica preponderante do licitante; ou aquela efetuada por sindicato que melhor representa a categoria profissional objeto da contratação. Das manifestações constantes dos autos, identificam-se correntes interpretativas distintas. 
21. Uma no sentido de que o sistema sindical vigente prevê o enquadramento sindical com base na atividade econômica preponderante do empregador, no caso aquela que ocupa maior espaço em seu empreendimento e não pela função do empregado, conforme os artigos 570, 577 e 581, § 2º, da Consolidação das Leis do Trabalho (CLT) e do art. 8º, inciso II, da Constituição Federal, argumento defendido pela representante. 
22. A outra, defendida pelo pregoeiro, é no sentido de que, nas empresas prestadoras de serviços com locação de mão de obra, não há uma definição clara da atividade preponderante, pois, por vezes, a empresa fornece mão de obra nos mais variados setores da atividade produtiva, como, por exemplo, apoio administrativo, limpeza, brigadista, entre outros. Nesse sentido, aplicar-se-ia em cada contratação a convenção coletiva dirigida especificamente a esses empregados. 
23. Embora a matéria possa ser objeto de alguma controvérsia ou até mesmo de certa confusão por parte de compradores públicos, o enquadramento sindical no Brasil é matéria de ordem pública e decorre de previsão legal, sendo definido, via de regra, pela atividade econômica preponderante do empregador e não em função da atividade desenvolvida pelo empregado, nos termos dos normativos acima citados e do § 2º do art. 511 da CLT, que reproduzo:
 (...) 
24. A jurisprudência do Tribunal Superior do Trabalho vai na linha de que o enquadramento sindical do trabalhador é definido pela atividade econômica preponderante do empregador. Veja-se, para ilustrar, a ementa a seguir do julgado no AIRR - 11390-49.2016.5.15.0038, Relator Ministro: Luiz Philippe Vieira de Mello Filho, Data de Julgamento: 3/4/2019, 7ª Turma, Data de Publicação: DEJT 05/04/2019 (destaquei) :
'AGRAVO DE INSTRUMENTO EM RECURSO DE REVISTA - INSTRUÇÃO NORMATIVA N° 40 DO TST - ENQUADRAMENTO SINDICAL - ATIVIDADE PREPONDERANTE DA EMPRESA. Nos termos do art. 511, § 1º, da CLT, o enquadramento sindical do empregado, no Direito do Trabalho brasileiro, é realizado em função da atividade econômica preponderante do empregador, tendo em vista a base territorial da prestação dos serviços. No caso, o Tribunal de origem verificou que a reclamada não é entidade beneficente ou filantrópica, sendo inaplicáveis as normas coletivas indicadas pela autora. Agravo de instrumento desprovido.' 
25. Depreende-se então que um empregador não pode ser obrigado a observar uma norma coletiva do trabalho de cuja formação não tenha participado, seja diretamente (acordo coletivo) ou por sua entidade de classe (convenção coletiva) .
26.Ainda que se empreguem trabalhadores integrantes de categorias profissionais diferenciadas na execução dos serviços, cujo conceito é dado pelo § 3º do art. 511 da CLT, a norma coletiva a ser aplicada e observada pelo empregador é aquela pactuada pelo órgão de classe que o representa.  Esse é o teor da Súmula 374 do TST que enuncia que 'o empregado integrante de categoria profissional diferenciada não tem o direito de haver de seu empregador vantagens previstas em instrumento coletivo no qual a empresa não foi representada por órgão de classe de sua categoria'. 
27.Assim, como já dito acima, o enquadramento sindical de uma empresa, mesmo para aquelas que prestam serviços diversos mediante cessão da mão de obra, é definido por sua atividade econômica preponderante e não para cada uma das categorias profissionais empregadas na prestação de serviços. 
28.Da praxe em contratações dessa natureza, não é incomum situações assemelhadas à discutida nestes autos. Por vezes, com o intuito de supostamente limitar condições remuneratórias outras que não aquelas definidas como satisfatórias pelo promotor do certame, compradores públicos adotam o entendimento de que prevaleceria o enquadramento sindical mais favorável ao empregado - adotando normas coletivas que contemplam direitos, benefícios e vantagens comparativamente mais onerosas. Tal prática não deve ocorrer, pois, reitera-se, o enquadramento sindical dá-se por aplicação pelo critério legalmente aceito, qual seja, em função da atividade econômica preponderante da empresa e não por imposição de terceiros, muito menos por conta de licitações públicas. 
29.Feito esse registro necessário, conclui-se que, conforme exposto anteriormente, a desclassificação da empresa RCS por ter oferecido proposta de preços fundada em norma coletiva diversa da adotada pela Agência foi irregular.
Ressalto, ainda, que o Exmo. Ministro Bruno Dantas também fundamentou seu voto na ementa do julgado no AIRR - 11390-49.2016.5.15.0038, Relator Ministro: Luiz Philippe Vieira de Mello Filho, Data de Julgamento: 3/4/2019, 7ª Turma, publicado em 05/04/2019 no DEJT. Eis excerto do decisum do Tribunal Superior do Trabalho (TST) :
	Vistos, relatados e discutidos estes autos de Agravo de Instrumento em Recurso de Revista n° TST-AIRR-11390-49.2016.5.15.0038, em que é Agravante DEMILLA GABRIELA GALDINO PEREIRA e são Agravados ASSOCIAÇÃO DOS MORADORES DO JARDIM CEDRO, JARDIM MORUMBI, JARDIM SANTA LÚCIA E SÃO CAETANO e MUNICÍPIO DE BRAGANÇA PAULISTA.
 (...) 
De fato, é cediço que nosso ordenamento jurídico adota, como critério geral para o enquadramento sindical (g.n.) , a atividade preponderante do empregador, consoante o disposto nos arts. 570 e 581, §§ 1º e 2º, da CLT, combinados com o art. 511 do mesmo diploma legal.
Não obstante, por via de exceção, o enquadramento diverso se dá pela existência de categoria profissional diferenciada, cujo conceito doutrinário, segundo Eduardo Gabriel Saad, '...é aquela cujos membros estão submetidos a estatuto profissional próprio ou que realizam um trabalho que os distingue completamente de todos os outros da mesma empresa. Têm condições de vida inconfundíveis (in CLT comentada; Ed. LTr; 37ª ed.; p. 398) '.
Na hipótese dos autos, tem-se que a 1ª reclamada (Associação dos Moradores do Jardim Cedro, Jardim Morumbi, Jardim Santa Lúcia e São Caetano) , real empregadora, ostenta natureza jurídica de associação privada, com objeto social voltado para a defesa e preservação dos direitos e interesse dos moradores, usuários e proprietários dos bairros Jardim Cedro, Jardim Morumbi, Jardim Santa Lúcia e Jardim São Caetano, localizados no Município de Bragança Paulista, zelando por sua adequada utilização, notadamente no que diz respeito à higiene, saúde, segurança, aformoseamento e defesa dos bens públicos e naturais.
 (...) 
Bem por isso, pertencendo à categoria profissional diferenciada dos técnicos de enfermagem, não há óbice para que o empregador opte pelo cumprimento das normas coletivas especiais aplicáveis à respectiva categoria, especialmente se levado em conta que a própria convenção coletiva de trabalho anexadas aos autos com a inicial dispõem, expressamente, sobre sua inaplicabilidade aos diferenciados, restando prejudicados os pedidos de reforma da r. sentença quanto aos demais benefícios.
 (...) 
Partindo dessas circunstâncias fáticas, a reclamada não está sujeita às normas coletivas indicadas pela autora, que pertencia à categoria profissional diferenciada e que usufruía dos benefícios previstos em instrumento coletivo próprio. (grifos no original) 
Como se vê, este precedente não se amolda ao presente caso na medida em que examinou querela envolvendo técnicos de enfermagem (categoria específica) e uma associação sem fins lucrativos, não servindo, desta feita, de fundamento jurídico para a manutenção do decisum guerreado. Ademais, apesar de a ementa do decisum do TST deixar assente o entendimento de que o critério geral para o enquadramento sindical é a atividade preponderante do empregador (vide voto condutor do Exmo. Ministro Bruno Dantas - peça 60, p. 3, item 24) , o fato é que o Colendo Tribunal Superior do Trabalho considerou que não haveria óbice para que o empregador optasse 'pelo cumprimento das normas coletivas especiais aplicáveis à respectiva categoria' dos técnicos em enfermagem.
Retornando ao caso concreto, observo que o objeto do Edital 30/2008 foi a 'Contratação de empresa especializada na prestação de serviços de apoio administrativo, ao processamento e cobrança de multas lavradas' (Anexo I - Termo de Referência, peça 3, p.24) ; ou seja, o objeto foi a terceirização de mão-de-obra, de 95 postos de trabalho na área administrativa. 
A possibilidade de se excepcionar a regra geral, nas terceirizações, está sedimentada no TST, conforme precedentes trazidos à baila pela ANTT. A fim de explicitar a questão, transcrevo excerto dos fundamentos da decisão proferida no julgamento do Agravo de Instrumento em Recurso de Revista - N° TST-AIRR-25040-11.2007.5.09.0665, verbis:
Em regra, o enquadramento do empregado na categoria profissional se dá, de fato, em decorrência da atividade preponderante da empresa, conforme se infere do art. 511, § 2º, da Consolidação das Leis do Trabalho.
No entanto, em se tratando de empresa prestadora de serviços, que atua em inúmeros ramos de atividade, como alega a própria recorrente, devem ser observadas as normas coletivas firmadas pelas entidades sindicais especificas, considerando a atividade contratada pela tomadora dos serviços e exercida pelo trabalhador. Do contrário, os empregados contratados pelas empresas prestadoras de serviços terceirizados não contariam com a rede de proteção estabelecido pelas entidades sindicais especificas, que, ao pactuarem as condições de trabalho mínimas, levam em consideração as peculiaridades dessas atividades.
 (...) 
Por isso, mostra-se correta a decisão regional ao assegurar aos reclamantes a aplicação das convenções coletivas dirigidas especificamente aos empregados que prestam serviços de processamento de dados à Caixa Econômica Federal, considerando a natureza da atividade objeto do contrato de prestação de serviços, efetivamente exercida pelo autor. (grifos no original) .
Assim sendo, entende-se que no Pregão Eletrônico 30/2018 o pregoeiro agiu bem ao afastar a regra geral de enquadramento sindical segundo a atividade preponderante do empregador e considerar as normas coletivas firmadas pelas entidades específicas, tendo em vista que o certame objetivava contratar mão de obra especializada no apoio administrativo ao processamento e cobrança de multas lavradas pela ANTT e não mão de obra especializada na indústria. 
Ademais, se fosse utilizada a CCT da indústria, os empregados contratados pela RCS Tecnologia Ltda. não contariam com a rede de proteção estabelecida pelas entidades sindicais específicas, havendo 'uma quebra do princípio constitucional da isonomia, pois integrantes da mesma categoria profissional, que exercem idêntica atividade, muitas vezes para o mesmo empregador, não gozariam das mesmas condições de trabalho', conforme decisão do Juízo da 13ª Vara Federal Cível da Seção Judiciária do Distrito Federal no bojo do Mandado de Segurança de n° 1024108-66.2018.4.01.3400 (vide peça 70, p. 5, grifos no original) . 
Em face do exposto, entende-se que a determinação para que a ANTT 'somente prorrogue o Contrato 32/2018, celebrado com a empresa Plansul Planejamento e Consultoria - EIRELI, pelo prazo necessário para a realização de novo certame' e a ciência contida no item 9.3.1 do Acórdão 1097/2019-TCU-Plenário devem ser suprimidas, a fim de que a Agência possa prorrogar o ajuste bilateral, caso necessária a continuidade dos serviços.
Por fim, cabe trazer alguns esclarecimentos acerca dos decisum trazidos à baila pela Plansul Planejamento e Consultoria Eireli. 
No Acórdão 614/2008, redator Marcos Bemquerer Costa, o Plenário, prioritariamente, discutiu a possibilidade de o edital de licitação estabelecer os pisos salariais das categorias profissionais executoras de serviços terceirizados, na medida em que o art. 40, inciso X, da Lei 8.666, de 1993 veda, expressamente, a fixação de preços mínimos. O excerto do relatório, transcrito pela empresa, está contido no voto vencido do Exmo. Ministro Augusto Sherman Cavalcanti, bem como não tratou especificamente do enquadramento sindical (CCT da atividade preponderante da empresa x CCT especifica da categoria) , razão pela qual não auxilia no deslinde da questão. 
Por sua vez, em relação ao Acórdão 3982/2015, Plansul assevera que a Primeira Câmara entendeu que 'o enquadramento na categoria sindical errada poderia trazer danos para a Administração, uma vez que a Justiça do Trabalho vem firmando entendimento de que prevalecem os direitos trabalhistas do sindicato que for mais benéfico aos empregados (hipossuficientes) e que a Administração pode responder subsidiariamente com a empresa contratada (Enunciado de Súmula 331 do TST) ' (peça 70, p. 11-12) . 
Pois bem. Esse excerto está contido na manifestação da unidade técnica de origem, a qual fora acolhida pelo Exmo. Ministro Bruno Dantas, relator do Acórdão 3982/2015-TCU-Primeira Câmara. Todavia, entende-se que a unidade técnica não trouxe decisões a fundamentar a assertiva de que 'a Justiça do Trabalho vem firmando entendimento de que prevalecem os direitos trabalhistas do sindicato que for mais benéfico aos empregados', razão pela qual esse decisum não contribui para elucidar a questão nodal. 
	
	Da análise da fixação dos salários em valores superiores aos pisos estabelecidos em Convenções Coletivas de Trabalho com fundamento em prévia pesquisa de preços  
A ANTT e Plansul não trazem argumentos para, direta ou indiretamente, invalidar a determinação contida nos subitens 9.2.2.1 e 9.2.2.2 do Acórdão 1097/2019-TCU-Plenário. Porém, examino o tema tendo em vista que o apelo da empresa fora conhecido e levou a suspensão de todo o item 9.2 do decisum, o qual transcreve-se para subsidiar a análise:
9.2. determinar à Agência Nacional de Transportes Terrestres (ANTT) , (...) , que adote, nesse caso, as providências para assegurar a realização tempestiva de processo licitatório, atentando para que os seguintes quesitos sejam analisados quando da realização dos estudos técnicos preliminares referentes à fase de planejamento da licitação:
 (...) 
9.2.2. na eventual definição pela contratação por postos de serviço:
9.2.2.1. a necessidade de fixação de salários em valores superiores aos pisos estabelecidos em Convenções Coletivas de Trabalho, fundamentada em estudos e pesquisas de mercado que considerem objetivamente a complexidade das atividades e as aptidões necessárias para seus exercícios;
9.2.2.2. a realização de pesquisas de preços, demonstrando que os preços são compatíveis com aqueles pagos para serviços com tarefas de complexidade similar, abstendo-se de tomar como referência apenas os preços praticados em contratos anteriores da própria Agência; e
Ou seja, o cerne da questão é saber se a ANTT avaliou, previamente, a necessidade da fixação dos salários em valores superiores aos pisos estabelecidos em Convenções Coletivas de Trabalho e se esses salários base para os cargos de apoio administrativo (Nível I e Nível II) e de Coordenador Administrativo estavam compatíveis com aqueles pagos para serviços com tarefas de complexidade similares, acompanhado de estudos e pesquisas de mercado que consideraram objetivamente a complexidade das atividades e as aptidões necessárias para seus exercícios. 
 O Edital 30/2018 e o Anexo - Termo de Referência (peça 3, p. 7 e 37) estabeleceram as seguintes regras:
7.2.3.2. A fim de assegurar o tratamento isonômico entre as licitantes, bem como para a contagem da anualidade prevista no art. 3º, §1º da Lei n. 10.192/2001, informa-se que foram utilizadas as seguintes convenções coletivas de trabalho no cálculo do valor estimado pela Administração. 
7.2.3.2.1 Convenção Coletiva de Trabalho celebrada entre Sindicato das Empresas de Asseio, Conservação, Trabalhos Temporário e Serviços Terceirizáveis do DF e Sindicato dos Empregados de Empresas de Asseio, Conservação, Trabalho Temporário, Prestação de Serviços Terceirizáveis. 
7.3. O Sindicato indicado no subitem acima não é de utilização obrigatória pelos licitantes (Acórdão TCU nº 369/2012) , mas sempre se exigirá o cumprimento das convenções coletivas adotadas por cada licitante.
7.4. A remuneração dos profissionais, a constar na planilha de custos e formação de preços da Contratada, deve ser, no mínimo, equivalente ao estabelecido na Convenção Coletiva de Trabalho de cada categoria profissional a ser contratada. 
 (...) 
ANEXO I -  TERMO DE REFERÊNCIA 
11.1.	Considerando a Instrução Normativa nº 05, de 26 de maio de 2017 e alterações, as licitantes, quando da elaboração de suas propostas, deverão observar as seguintes regras, sob pena de desclassificação: 
11.1.1.	Os salários base deverão ser os seguintes: 
	Categoria
	Número estimado de postos de trabalho
	Salário

	Apoio Administrativo - Nível I 
	87
	R$ 1.926,84

	Apoio Administrativo - Nível II 
	04
	R$ 4.444,58

	Coordenador Administrativo 
	04
	R$ 9.208,62

11.2.	Os demais benefícios, das categorias não poderão ser inferiores aos estabelecidos na Convenção Coletiva de Trabalho celebrada entre o SEAC/DF e SINDSERVIÇOS/DF. (Grifos no original) 
Pois bem. A primeira questão ser esclarecida é se ANTT avaliou, previamente, a necessidade da fixação dos salários em valores superiores aos pisos estabelecidos em Convenções Coletivas de Trabalho. A ANTT apresentou as seguintes razões de fato e de direito para fundamentar a necessidade de se fixar valores acima dos pisos, verbis:
11.3. Considerando o nível de complexidade, a importância dos serviços a serem executados e o perfil profissional almejado para a realização dos serviços com eficiência pela força de trabalho que será alocada, estão sendo fixados os salários de referência dos profissionais da prestadora de serviços, objeto deste Termo de Referência.
 (...) 
12.1.3. para que as atividades de apoio executadas pelos Apoio Administrativo I e II e Coordenador Administrativo sejam prestadas a contento, os serviços devem ser prestados por funcionários com o perfil profissional compatível às atividades descritas no item n° 4 deste Termo de Referência, sendo o elemento salário um fator determinante; 
12.1.4. sobre o estabelecimento de salários acima do piso da categoria, o Tribunal de Contas da União manifesta-se favoravelmente conforme Acórdãos abaixo: 
AC. 614-11/2008 - Plenário 
 (...) 
Acórdão 1024/2007-TCU-Plenário
 (...) 
Acórdão 421/2007-TCU-Plenário
 (...) 
31. Também na linha da recente compreensão, tivemos o Acórdão 1327/2006-TCU-Plenário, de relatoria do Ministro Guilherme Palmeira, destacando-se do seu voto condutor os seguintes trechos:
32. Como se vê, a jurisprudência do Tribunal caminha firmemente em nova direção, no sentido de se admitir o procedimento que constitui o segundo ponto ressalvado na Representação ora apreciada. Aliás, a própria Administração desta Corte de Contas já vem adotando esse último entendimento, conforme se constata na recém-lançada licitação destinada à contratação de serviços na área de apoio administrativo e atividades auxiliares do TCU (Pregão Eletrônico nº 3/2007) .
 (...) 
12.1.5. Sendo assim, considerando as atividades a serem desenvolvidas e o perfil profissional desejado, a Administração optou por fixar os salários a serem pagos aos profissionais que prestarão os serviços, nos patamares atualmente praticados no Contrato nº 21/2016, conforme Acórdão 421/2007-TCU-Plenário, buscando, dessa forma proporcionar condições para a realização dos serviços com eficiência, bem como a motivação da força de trabalho que será alocada, o que certamente influirá na produtividade e na qualidade dos serviços prestados. 
Primeiramente, esclareço que a jurisprudência majoritária deste Tribunal é no sentido de se admitir a fixação dos salários acima do piso da categoria na contratação de serviços, mas condicionada à devida fundamentação (cf. Acórdão 1122/2008-TCU-Plenário, relator Ubiratan Aguiar; Acórdão 4050/2011-TCU-Segunda Câmara, relator Exmo. Ministro Aroldo Cedraz; Acórdão 2799/2017-TCU-Primeira Câmara e 2758/2018-TCU-Plenário, relatados pelo Exmo. Ministro Bruno Dantas. 
Como se vê, a ANTT teria apresentado o motivo ('Considerando o nível de complexidade, a importância dos serviços a serem executados e o perfil profissional almejado') e a finalidade ('para a realização dos serviços com eficiência pela força de trabalho que será alocada') , pressupostos do ato administrativo, para a fixação dos salários em valores superiores aos pisos estabelecidos em Convenções Coletivas de Trabalho. No entanto, essa simples exposição do motivo e da finalidade não é bastante, conforme excerto do voto condutor do Acórdão 2758/2018-TCU-Plenário, verbis:
10. No mérito, entendo que o Senado Federal não conseguiu justificar suficientemente a fixação de salários no edital em patamares superiores aos pisos das categorias.
11. Destaco que os postos de trabalho a serem preenchidos por meio da contratação em relevo eram os de encarregado geral, copeiro, contínuo, cozinheira, arrumadeira, lavadeira/passadeira, ajudante de cozinha, chaveiro, auxiliar de serviços gerais, garçom, apoio administrativo I e apoio administrativo II, e que o edital exigia, para a maioria dessas categorias, apenas o ensino fundamental completo, com exceção do encarregado geral e dos apoios administrativo I e II, para os quais se requer o ensino médio.
12. Não houve motivação, no procedimento licitatório ou neste processo, com base na complexidade das tarefas exigidas, para a fixação de salários acima dos valores mínimos previstos em convenção coletiva.
13. O argumento do Senado Federal de que haveria necessidade de que os serviços fossem executados por profissionais melhor qualificados, dada a localização na qual são prestados - Senado Federal -, palco de diversos eventos nacionais e internacionais e que recebe diariamente autoridades de outros órgãos e países, não justifica a estipulação de salários mínimos com essa discrepância.
14. Seria necessário demonstrar, com base em pesquisa de mercado de serviços com tarefas exercidas em condições similares, que a complexidade das tarefas envolvidas requer um pagamento superior ao mínimo.
15. Não basta a alegação geral de que é necessária mão de obra mais qualificada. É preciso consignar, com clareza, as atividades que seriam, efetivamente, mais complexas do que aquelas comumente oferecidas pelo mercado, a fim de justificar a elevação dos salários paradigma para a contratação.
16. Uma vez caracterizada a complexidade dos serviços demandados, o órgão também precisa fundamentar os reflexos financeiros dessa complexidade nos salários a serem pagos. Para tanto, é necessário realizar pesquisa de mercado levando-se em consideração condições semelhantes de contratação.
 (...) 
20. Assim, embora seja possível flexibilizar, em algumas situações, a regra de vedação à fixação de piso salarial mínimo para as contratações de serviços, não basta para esse propósito a simples alegação de que as tarefas a serem desenvolvidas são mais complexas. É necessário que o gestor comprove que, para o tipo de tarefa exigida, o mercado paga preços acima do mínimo estabelecido em convenções coletivas de trabalho. Em outras palavras, é preciso que o gestor comprove que os patamares fixados no edital estão compatíveis com os preços pagos pelo mercado em situações de complexidade semelhante, à luz do art. 3º da Lei 8.666/1993 (voto condutor do Acórdão 2758/2018-TCU-Plenário proferido pelo Exmo. Ministro Bruno Dantas) .
Ademais, sabe-se que a ANTT justificou que os salários fixados no presente Termo de Referência para os Coordenadores e Apoio eram as remunerações atuais na GEAUT, atualizadas pela nova CCT (peça 3, p. 37, item 11.4) . 
Nesse aspecto, esclarece-se que a ANTT, no Pregão Eletrônico 30/2018, contratou postos de trabalho e não o empregado diretamente, como no caso de um concurso público. O objeto da licitação era a 'escolha da proposta mais vantajosa para contratação de empresa especializada na prestação de serviços de apoio administrativo ao processamento e cobrança de multas lavradas' (peça 3, p. 2, item 1) , cujo número de postos de trabalho foi expressamente definido no edital. Não se buscou contratar aquele prestador especificamente, tampouco efetivar aqueles que já vinham desempenhando atividades de apoio administrativo na entidade.
Assim, a determinação contida no subitem 9.2.2.1 do decisum deve permanecer nos seus exatos termos. 
	Da análise da não diligência para averiguar se o licitante tinha condição de ser beneficiário de desoneração da folha de pagamento
Plansul Planejamento e Consultoria Eireli alega que, com o advento da Lei n° 13.616/2015, o enquadramento no regime de Contribuição Previdenciária sobre a Receita Bruta (Desoneração da Folha) para as empresas abrangidas pela Lei passou a ser facultativo e não mais obrigatório. 
Sustenta, que a representante foi devidamente desclassificada, tendo em vista que não apresentou a declaração nos moldes do Anexo III da IN RFB 1.436/2013 ou qualquer outro documento comprobatório da efetivação da opção pelo regime especial de tributação. 
Análise
A fim de subsidiar a análise, transcrevo excerto do voto condutor do Acórdão 1097/2019-TCU-Plenário proferido pelo Exmo. Ministro Bruno Dantas, verbis:
78.No entanto, o condutor do certame não diligenciou no sentido de verificar essa informação junto à então vencedora, sob o argumento de que haveria outra causa motivadora da desclassificação.
79.No caso, entendo que a desclassificação foi indevida. A uma, pelo fato de que a desoneração, per se, não afetaria a isonomia do certame. Por evidente, a informação sobre a legitimidade e comprovação da opção da desoneração previdenciária pelo licitante, questionada pelo pregoeiro, seria essencial para a análise da exequibilidade da planilha de formação de preços e para evitar eventuais consequências tais como inexecução contratual e responsabilização subsidiária da Agência. A duas, pela não realização da diligência por parte deste mesmo pregoeiro para esclarecer o ponto acima.
80.Embora possa se admitir que a condução da questão pelo pregoeiro fora atenuada pelo fato de haver outra razão para a desclassificação, caberia ao pregoeiro diligenciar em havendo qualquer dúvida sobre o conteúdo da proposta. 
O Tribunal deu ciência de que ocorreram irregularidades na desclassificação da representante e, no que interessa, 'determinou' que a Agência, antes de desclassificar qualquer licitante, adote medidas internas com vistas à realização de diligência para averiguar se aquele comprova a condição de ser beneficiário de desoneração da folha de pagamento, conforme excerto do decisum abaixo colacionado:
9.3. (...) à Agência Nacional de Transportes Terrestres (ANTT) , com fundamento no art. 7º da Resolução - TCU 265/2014, sobre as seguintes impropriedades/falhas, identificadas no Pregão Eletrônico 30/2018, que resultaram na desclassificação indevida de licitante, para que sejam adotadas medidas internas com vistas à prevenção de ocorrências semelhantes:
	(...) 
	9.3.2. não realização de diligência para averiguar se o licitante comprovaria a condição de ser beneficiário de desoneração da folha de pagamento, descumprindo o art. 43, § 3º, da Lei 8.666/1993;
Como se vê, o que está em discussão é a conduta do pregoeiro em desclassificar um licitante antes de diligenciá-lo para verificar se o mesmo tem condição de ser beneficiário de desoneração da folha de pagamento. O §3º do art. 43 da Lei 8.666, de 1993, estatui que ' É facultada à Comissão ou autoridade superior, em qualquer fase da licitação, a promoção de diligência destinada a esclarecer ou a complementar a instrução do processo (...) '. 
Pois bem. Essa faculdade, na verdade, deve ser entendida, nessa situação, como um 'dever', na medida em que, por uma questão formal, desclassificou a representante que apresentou proposta com vantagem anual na composição de custos da ordem de R$ 605.748,86 (vide item 14 desta instrução) . Nesse sentido, apresenta-se excertos da jurisprudência deste Tribunal, verbis:
10. No mérito, a representação não merece prosperar.
11. Não há qualquer ilegalidade na diligência realizada pela pregoeira para esclarecer o modelo de equipamento ofertado pela [...] Por um lado, porque a licitante apresentou sua proposta com as informações requeridas no edital (item 7.3) , e, por outro, porque o ato da pregoeira objetivou complementar a instrução do processo, e não coletar informação que ali deveria constar originalmente.
12. A jurisprudência deste Tribunal é clara em condenar a inabilitação de licitantes em virtude da ausência de informações que possam ser supridas pela diligência prevista no art. 43, § 3º, da Lei de Licitações (acórdãos do Plenário 1.924/2011, 747/2011, 1.899/2008 e 2.521/2003, dentre outros) .
13. A atitude da pregoeira atendeu à Lei 8.666/1993 e aos princípios da economicidade, razoabilidade e busca da proposta mais vantajosa.  (Acórdão 1170/2013-TCU-Plenário, relatora Exma. Ministra Ana Arraes) .
4. No mérito, observo que há concordância por parte da unidade técnica e do representante do MP/TCU, no sentido da ocorrência das seguintes irregularidades durante o procedimento licitatório:
a) recusa da proposta da empresa [representante] para os grupos 9 e 10 do Pregão Eletrônico [...] inferiores às propostas da empresa vencedora do certame -, pelo fato de a licitante não ter feito constar corretamente a marca dos produtos ofertados, sem que tenha sido feita a diligência facultada pelo § 3º do art. 43 da Lei nº 8.666/1993, igualmente prevista no item 11.5 do edital, visando esclarecer a marca dos produtos ofertados;
[...]
5. Quanto à primeira irregularidade, (...) , manifesto minha concordância com a unidade técnica, no sentido de que se trata de medida de excessivo formalismo e rigor, que foi determinante para que os mencionados grupos fossem adjudicados à empresa [vencedora], que ofertou valores muito superiores à proposta da empresa [representante], indevidamente desclassificada [...].
 (...) 
8. No caso, portanto, caberia ao pregoeiro utilizar-se, zelosamente, da possibilidade de encaminhar diligência às licitantes, nos termos do art. 43, § 3º, da Lei nº 8.666/1993, e igualmente prevista no item 11.5 do edital, a fim de suprir as lacunas quanto às informações dos equipamentos ofertados, medida simples que poderia ter oportunizado a contratação de proposta mais vantajosa.  (Acórdão 3615/2013-TCU-Plenário, relator Valmir Campelo) .
Nesse sentido, sem adentrar no mérito da outra razão para a desclassificação da proposta da representante, entende-se que o item 9.3.2 do decisum deve permanecer nos seus exatos termos. 
	CONCLUSÃO
Em regra, o enquadramento sindical do empregado se dá, de fato, em decorrência da atividade preponderante da empresa, conforme se infere do art. 511, § 2º, da Consolidação das Leis do Trabalho. No entanto, excepcionalmente, nas terceirizações, o enquadramento se dá na categoria do profissional a ser contratado, principalmente quando se trata de empresa prestadora de serviços, que atua em inúmeros ramos de atividade. Ou seja, devem ser observadas as normas coletivas firmadas pelas entidades sindicais especificas, considerando a atividade contratada pela tomadora dos serviços e exercida pelo trabalhador.
Assim, entende-se que a determinação para que a ANTT 'somente prorrogue o Contrato 32/2018, celebrado com a empresa Plansul Planejamento e Consultoria - EIRELI, pelo prazo necessário para a realização de novo certame' e a ciência contida no item 9.3.1 do Acórdão 1097/2019-TCU-Plenário devem ser suprimidas, a fim de que a Agência possa prorrogar o ajuste bilateral, caso necessária a continuidade dos serviços.
O Tribunal, majoritariamente, entende pela possibilidade de se fixar salários em valores superiores aos pisos estabelecidos em Convenções Coletivas de Trabalho com fundamento em prévia pesquisa de preços, desde que haja a devida fundamentação. No entanto, a mera alegação geral de que é necessária mão de obra mais qualificada, não é bastante para ensejar a fixação de preços superiores aqueles previstos na Convenção Coletiva da Categoria. No caso, considera-se que não houve a devida pesquisa de mercado do preço. 
O pregoeiro deveria diligenciar RCS Tecnologia Ltda. para que a representante apresentasse a comprovação da opção pelo regime especial de tributação (desoneração da golha de pagamento) , razão pela qual a ciência, com conteúdo de determinação, para que a Agência Nacional de Transportes Terrestres adote medidas internas com vistas à realização de diligência para averiguar se o licitante comprova a condição de ser beneficiário de desoneração da folha de pagamento, antes de desclassifica-lo.
	PROPOSTA DE ENCAMINHAMENTO
	Diante do exposto, submetem-se os autos à consideração superior, com posterior encaminhamento ao Ministério Público junto ao Tribunal de Contas da União e ao Gabinete do Relator, propondo:
a) conhecer dos pedidos de reexame interpostos pela Agência Nacional de Transportes Terrestres e Plansul Planejamento e Consultoria Eireli, com fulcro no art. 48 da Lei 8.443, de 1992 e no art. 286 do RI/TCU, e, no mérito, dar-lhe provimento parcial para suprimir o item 9.3.1 do Acórdão 1097/2019-TCU-Plenário e alterar o comando central do item 9.2 que passaria a ter a seguinte redação:
9.2. determinar à Agência Nacional de Transportes Terrestres (ANTT) , com fundamento no art. 250, inciso II, do Regimento Interno/TCU, que atente para os seguintes quesitos quando da realização dos estudos técnicos preliminares referentes à fase de planejamento de uma licitação:
b)  dar ciência da deliberação que vier a ser proferida por esta Corte à Agência Nacional de Transportes Terrestres (ANTT) , à representante, à empresa Plansul Planejamento e Consultoria Eireli e a Secretaria de Gestão do Ministério da Economia e a Selog.
2.	Considerando a relevância da matéria, com entendimento que poderá impactar diversos contratos no âmbito da Administração Pública, determinei o encaminho dos autos ao Ministério Público junto a este Tribunal, que se manifestou pela negativa de provimento do recurso (peça 87) , nos seguintes termos:
Com as vênias de estilo, o Ministério Público de Contas dissente da proposição da unidade técnica especializada e propõe a negativa de provimento dos apelos.
Merece maior destaque, no presente processo, a definição da convenção coletiva de trabalho que deveria ser utilizada na formação dos preços pelos proponentes. Como bem pontuou o Ministro Bruno Dantas, 'das manifestações constantes dos autos, identificam-se correntes interpretativas distintas', quais sejam (peça 60) :
 '21. Uma no sentido de que o sistema sindical vigente prevê o enquadramento sindical com base na atividade econômica preponderante do empregador, no caso aquela que ocupa maior espaço em seu empreendimento e não pela função do empregado, conforme os artigos 570, 577 e 581, § 2º, da Consolidação das Leis do Trabalho (CLT) e do art. 8º, inciso II, da Constituição Federal, argumento defendido pela representante. 
22. A outra, defendida pelo pregoeiro, é no sentido de que, nas empresas prestadoras de serviços com locação de mão de obra, não há uma definição clara da atividade preponderante, pois, por vezes, a empresa fornece mão de obra nos mais variados setores da atividade produtiva, como, por exemplo, apoio administrativo, limpeza, brigadista, entre outros. Nesse sentido, aplicar-se-ia em cada contratação a convenção coletiva dirigida especificamente a esses empregados.' 
No que mais interessa à matéria central em discussão nos autos, a Consolidação das Leis do Trabalho assim prevê (Decreto-Lei 5.452/1943) :
'Art. 511. É lícita a associação para fins de estudo, defesa e coordenação dos seus interesses econômicos ou profissionais de todos os que, como empregadores, empregados, agentes ou trabalhadores autônomos ou profissionais liberais exerçam, respectivamente, a mesma atividade ou profissão ou atividades ou profissões similares ou conexas.
§ 1º A solidariedade de interesses econômicos dos que empreendem atividades idênticas, similares ou conexas, constitue o vínculo social básico que se denomina categoria econômica.
§ 2º A similitude de condições de vida oriunda da profissão ou trabalho em comum, em situação de emprego na mesma atividade econômica ou em atividades econômicas similares ou conexas, compõe a expressão social elementar compreendida como categoria profissional.
§ 3º Categoria profissional diferenciada é a que se forma dos empregados que exerçam profissões ou funções diferenciadas por força de estatuto profissional especial ou em consequência de condições de vida singulares. (Vide Lei nº 12.998, de 2014) 
§ 4º Os limites de identidade, similaridade ou conexidade fixam as dimensões dentro das quais a categoria econômica ou profissional é homogênea e a associação é natural.'
'Art. 570. Os sindicatos constituir-se-ão, normalmente, por categorias econômicas ou profissionais, específicas, na conformidade da discriminação do quadro das atividades e profissões a que se refere o art. 577 ou segundo as subdivisões que, sob proposta da Comissão do Enquadramento Sindical, de que trata o art. 576, forem criadas pelo ministro do Trabalho, Indústria e Comércio.
Parágrafo único. Quando os exercentes de quaisquer atividades ou profissões se constituírem, seja pelo número reduzido, seja pela natureza mesma dessas atividades ou profissões, seja pelas afinidades existentes entre elas, em condições tais que não se possam sindicalizar eficientemente pelo critério de especificidade de categoria, é-lhes permitido sindicalizar-se pelo critério de categorias similares ou conexas, entendendo-se como tais as que se acham compreendidas nos limites de cada grupo constante do Quadro de Atividades e Profissões.'
'Art. 577. O Quadro de Atividades e Profissões em vigor fixará o plano básico do enquadramento sindical.'
'Art. 581.  (...) 
 § 1º Quando a empresa realizar diversas atividades econômicas, sem que nenhuma delas seja preponderante, cada uma dessas atividades será incorporada à respectiva categoria econômica, sendo a contribuição sindical devida à entidade sindical representativa da mesma categoria, procedendo-se, em relação às correspondentes sucursais, agências ou filiais, na forma do presente artigo. (Redação dada pela Lei nº 6.386, de 9.12.1976) 
§ 2º Entende-se por atividade preponderante a que caracterizar a unidade de produto, operação ou objetivo final, para cuja obtenção todas as demais atividades convirjam, exclusivamente em regime de conexão funcional. (Redação dada pela Lei nº 6.386, de 9.12.1976) '
A Constituição Federal de 1988 dá ao tema o seguinte balizamento:
'Art. 8º É livre a associação profissional ou sindical, observado o seguinte:
 (...) 
II - é vedada a criação de mais de uma organização sindical, em qualquer grau, representativa de categoria profissional ou econômica, na mesma base territorial, que será definida pelos trabalhadores ou empregadores interessados, não podendo ser inferior à área de um Município;'
Os argumentos ofertados pela Serur para sustentar a reforma parcial da deliberação guerreada são a seguir reproduzidos, em essência (peça 82, grifos no original) :
a) no Pregão Eletrônico 30/2018, que deu origem ao Contrato 32/2018 [peça 30], celebrado entre a ANTT com a empresa Plansul, o pregoeiro entendeu que era indevida a utilização de uma CCT da indústria para um certame que objetivava a contratação de empresa especializada na prestação de serviços de apoio administrativo ao processamento e à cobrança de multas;
b) o Plenário decidiu que 'o enquadramento sindical é aquele relacionado à atividade principal da empresa licitante e não da categoria profissional a ser contratada, em atenção aos artigos 570, 577 e 581, § 2º da CLT e ao art. 8º, II, da Constituição Federal';
c)  o Ministro Bruno Dantas também fundamentou seu voto na ementa do julgado no AIRR - 11390-49.2016.5.15.0038. Segue excerto do decisum do Tribunal Superior do Trabalho (TST) :	
'Vistos, relatados e discutidos estes autos de Agravo de Instrumento em Recurso de Revista n° TST-AIRR-11390-49.2016.5.15.0038, em que é Agravante DEMILLA GABRIELA GALDINO PEREIRA e são Agravados ASSOCIAÇÃO DOS MORADORES DO JARDIM CEDRO, JARDIM MORUMBI, JARDIM SANTA LÚCIA E SÃO CAETANO e MUNICÍPIO DE BRAGANÇA PAULISTA.
 (...) 
De fato, é cediço que nosso ordenamento jurídico adota, como critério geral para o enquadramento sindical (g.n.) , a atividade preponderante do empregador, consoante o disposto nos arts. 570 e 581, §§ 1º e 2º, da CLT, combinados com o art. 511 do mesmo diploma legal.
Não obstante, por via de exceção, o enquadramento diverso se dá pela existência de categoria profissional diferenciada, cujo conceito doutrinário, segundo Eduardo Gabriel Saad, '...é aquela cujos membros estão submetidos a estatuto profissional próprio ou que realizam um trabalho que os distingue completamente de todos os outros da mesma empresa. Têm condições de vida inconfundíveis (in CLT comentada; Ed. LTr; 37ª ed.; p. 398) '.
Na hipótese dos autos, tem-se que a 1ª reclamada (Associação dos Moradores do Jardim Cedro, Jardim Morumbi, Jardim Santa Lúcia e São Caetano) , real empregadora, ostenta natureza jurídica de associação privada, com objeto social voltado para a defesa e preservação dos direitos e interesse dos moradores, usuários e proprietários dos bairros Jardim Cedro, Jardim Morumbi, Jardim Santa Lúcia e Jardim São Caetano, localizados no Município de Bragança Paulista, zelando por sua adequada utilização, notadamente no que diz respeito à higiene, saúde, segurança, aformoseamento e defesa dos bens públicos e naturais.
 (...) 
Bem por isso, pertencendo a categoria profissional diferenciada dos técnicos de enfermagem, não há óbice para que o empregador opte pelo cumprimento das normas coletivas especiais aplicáveis à respectiva categoria, especialmente se levado em conta que a própria convenção coletiva de trabalho anexada aos autos com a inicial dispõe, expressamente, sobre sua inaplicabilidade aos diferenciados, restando prejudicados os pedidos de reforma da r. sentença quanto aos demais benefícios.
 (...) 
Partindo dessas circunstâncias fáticas, a reclamada não está sujeita às normas coletivas indicadas pela autora, que pertencia à categoria profissional diferenciada e que usufruía dos benefícios previstos em instrumento coletivo próprio. (grifos no original) '
d) este precedente não se amolda ao presente caso na medida em que examinou querela envolvendo técnicos de enfermagem (categoria específica) [categoria diferenciada] e uma associação sem fins lucrativos, não servindo, desta feita, de fundamento jurídico para a manutenção do decisum guerreado. Ademais, apesar de a ementa do decisum do TST deixar assente o entendimento de que o critério geral para o enquadramento sindical é a atividade preponderante do empregador, o Tribunal Superior do Trabalho considerou que não haveria óbice para que o empregador optasse 'pelo cumprimento das normas coletivas especiais aplicáveis à respectiva categoria' dos técnicos em enfermagem;
e) retornando ao caso concreto, o objeto do Edital 30/2008 foi a 'Contratação de empresa especializada na prestação de serviços de apoio administrativo, ao processamento e cobrança de multas lavradas' (Anexo I - Termo de Referência, peça 3, p. 24) , ou seja, o objeto foi a terceirização de mão de obra, de 95 postos de trabalho na área administrativa;
f) a possibilidade de se excepcionar a regra geral, nas terceirizações, está sedimentada no TST, conforme precedentes trazidos à baila pela ANTT [TST-AIRR-25040-11.2007.5.09.0665, ARR-1596-91.2011.5.15.0001 e RR-144200-80.2009.5.15.0022, peça 71, pp. 6/9];
g) segue excerto dos fundamentos da decisão proferida no julgamento do Agravo de Instrumento em Recurso de Revista AIRR-25040-11.2007.5.09.0665, verbis [precedente adotado pelo pregoeiro, peça 4, para não desclassificar a empresa Plansul]:
'Em regra, o enquadramento do empregado na categoria profissional se dá, de fato, em decorrência da atividade preponderante da empresa, conforme se infere do art. 511, § 2º, da Consolidação das Leis do Trabalho.
No entanto, em se tratando de empresa prestadora de serviços, que atua em inúmeros ramos de atividade, como alega a própria recorrente, devem ser observadas as normas coletivas firmadas pelas entidades sindicais especificas, considerando a atividade contratada pela tomadora dos serviços e exercida pelo trabalhador. Do contrário, os empregados contratados pelas empresas prestadoras de serviços terceirizados não contariam com a rede de proteção estabelecido pelas entidades sindicais específicas, que, ao pactuarem as condições de trabalho mínimas, levam em consideração as peculiaridades dessas atividades.
 (...) 
Por isso, mostra-se correta a decisão regional ao assegurar aos reclamantes a aplicação das convenções coletivas dirigidas especificamente aos empregados que prestam serviços de processamento de dados à Caixa Econômica Federal, considerando a natureza da atividade objeto do contrato de prestação de serviços, efetivamente exercida pelo autor. (grifos no original) '
h) assim, no Pregão Eletrônico 30/2018, o pregoeiro agiu bem ao afastar a regra geral de enquadramento sindical segundo a atividade preponderante do empregador e considerar as normas coletivas firmadas pelas entidades específicas, tendo em vista que o certame objetivava contratar mão de obra especializada no apoio administrativo ao processamento e à cobrança de multas lavradas pela ANTT, e não mão de obra especializada na indústria;
i) ademais, se fosse utilizada a CCT da indústria, os empregados contratados pela RCS Tecnologia Ltda. não contariam com a rede de proteção estabelecida pelas entidades sindicais específicas, havendo 'uma quebra do princípio constitucional da isonomia, pois integrantes da mesma categoria profissional, que exercem idêntica atividade, muitas vezes para o mesmo empregador, não gozariam das mesmas condições de trabalho', conforme decisão do Juízo da 13ª Vara Federal Cível da Seção Judiciária do Distrito Federal no bojo do Mandado de Segurança 1024108-66.2018.4.01.3400 (peça 70, p. 5, grifos no original) ;
j) em face do exposto, a determinação para que a ANTT 'somente prorrogue o Contrato 32/2018, celebrado com a empresa Plansul Planejamento e Consultoria - EIRELI, pelo prazo necessário para a realização de novo certame' e a ciência contida no item 9.3.1 do Acórdão 1097/2019-TCU-Plenário [' (...) o enquadramento sindical é aquele relacionado à atividade principal da empresa licitante e não da categoria profissional a ser contratada'] devem ser suprimidas, a fim de que a agência possa prorrogar o ajuste bilateral, caso necessária a continuidade dos serviços.
Como visto, o enquadramento sindical é a determinação da entidade sindical representante de determinada categoria. É uma imposição legal decorrente do princípio da unicidade sindical, ou seja, um único sindicato por categoria.
Para contextualização do cenário em vigor, veja-se o oportuno relato de Silvio Beltramelli Neto e de Laís Silveira acerca da representação sindical dos trabalhadores terceirizados[footnoteRef:2]: [2:  Representação dos trabalhadores terceirizados em face da ampliação da permissão jurídica da terceirização no Brasil: análise na perspectiva do trabalho decente e de seu imperativo de proteção dos direitos humanos. REVISTA DA FACULDADE DE DIREITO - UFPR | CURITIBA, VOL. 64, N. 1, JAN./ABR. 2019 | P. 39 - 61.] 
'No Projeto de Lei 4.330/04, precursor da Lei da Terceirização, havia previsão segundo a qual, na hipótese de o contrato de terceirização se dar entre empresa prestadora e tomadora de serviços de mesma categoria econômica, os empregados terceirizados deveriam ser representados pelo mesmo sindicato dos empregados da tomadora (BRASIL, 2004) . O dispositivo não vingou e, diante do horizonte reformista imposto, constatação eloquente há que ser feita: a Lei da Terceirização simplesmente silenciou acerca da representação sindical dos trabalhadores terceirizados. 
Dentro deste cenário de mais de 12 milhões de obreiros terceirizados, de enfraquecimento sindical pela ação do capitalismo de acumulação flexível e da própria terceirização, e, agora, de prevalência do negociado sobre o legislado, conjugado com o sistema sindical brasileiro pautado pela possibilidade de um único sindicato por base territorial e por categoria profissional - caracterizada essa pela similitude de condições de vida oriunda da profissão ou trabalho em comum -, afigura-se mais crucial do que nunca responder à questão sobre a qual omitiu-se a Lei da Terceirização: qual sindicato representa o trabalhador terceirizado, se essa condição não corresponde à concepção de categoria profissional tal como adotada pela lei brasileira? 
A respeito, vislumbram-se dois caminhos a serem trilhados. 
O primeiro aponta para que o trabalhador terceirizado seja representado pelo sindicato da categoria vinculada às atividades exercidas pelo tomador de serviços, uma vez que aquele é inserido no processo produtivo desse (muitas vezes em seu estabelecimento) e ali desenvolve seu cotidiano laboral (DELGADO, 2016, p. 480-481) . Neste caso, em princípio, cogita-se favorecida a garantia aos terceirizados de um patamar de direitos equivalente àquele aplicável aos empregados diretamente contratados, presumivelmente melhor. 
A segunda possibilidade remete a um enquadramento sindical de acordo com a atividade preponderante da empresa prestadora de serviços, ou seja, a representação formal dos terceirizados atine ao sindicato da categoria cuja atividade coaduna-se com o serviço objeto de venda pela prestadora. Essa hipótese suscita uma questão altamente controversa, pertinente à proliferação de empresas prestadoras de serviços que oferecem o desempenho de diferentes atividades em seu 'portfólio', angariando, por isso, em seu quadro funcional, profissionais que cumprem distintas funções, como vigias/porteiros, jardineiros, motoristas, faxineiros, etc., pessoas que, por certo, enfrentam dificuldade de se compreenderem como pertencentes a uma mesma categoria, em virtude da disparidade das condições de trabalho. Este fenômeno - repita-se, dissonante da ideia de 'categoria profissional' consagrada pela CLT - segue acompanhado da criação de sindicatos de trabalhadores terceirizados (em sentido lato) , a exemplo do Sindicato dos Empregados em Empresas de Prestação de Serviços a Terceiros, Colocação e Administração de Mão de Obra, Trabalho Temporário, Leitura de Medidores e Entrega de Avisos do Estado de São Paulo (SINDEEPRES) . 
Esta última vertente tem sido albergada, majoritariamente, pelos tribunais brasileiros, salvo quando há terceirização ilícita ou fraudulenta, nos termos do já citado artigo 9º da CLT, hipótese em que o vínculo empregatício é declarado, judicialmente, com a tomadora de serviços e, por conseguinte, o enquadramento sindical do trabalhador se faz pelo sindicato que representa os empregados diretamente contratados por essa.'
A primeira corrente acima mencionada restou prejudicada pela superveniência de pronunciamentos do Supremo Tribunal Federal, consoante ementa do processo TST/RR - 3582900-65.2008.5.09.0004 (6ª Turma, julgamento: 25/3/2020, publicação: 27/3/2020) :
'RECURSO DE REVISTA DA RECLAMADA TIM CELULAR S.A. INTERPOSTO ANTES DA LEI 13.015/2014. TERCEIRIZAÇÃO ILÍCITA. VÍNCULO DE EMPREGO COM A TOMADORA DE SERVIÇOS. TERCEIRIZAÇÃO DE SERVIÇOS. EMPRESA DE TELECOMUNICAÇÕES. LABOR EM ATIVIDADE-FIM. LICITUDE. INEXISTÊNCIA DE VÍNCULO DE EMPREGO COM A TOMADORA. POSSIBILIDADE APENAS DE CONDENAÇÃO SUBSIDIÁRIA. DECISÃO DO STF NOS TEMAS 725 E 739 DA TABELA DE REPERCUSSÃO GERAL E ADPF 324, RE 958.252 E ARE 791.932. APLICABILIDADE DAS NORMAS COLETIVAS DA TOMADORA DE SERVIÇOS. IMPOSSIBILIDADE. 
O Supremo Tribunal Federal, ao julgar a Arguição de Descumprimento de Preceito Fundamental (ADPF) 324 e o Recurso Extraordinário (RE) 958.252, com repercussão geral reconhecida, decidiu pela licitude da terceirização em todas as etapas do processo produtivo. Naquele recurso, o STF firmou tese de repercussão geral, com efeito vinculante, no sentido de que 'é lícita a terceirização ou qualquer outra forma de divisão do trabalho entre pessoas jurídicas distintas, independentemente do objeto social das empresas envolvidas, mantida a responsabilidade subsidiária da empresa contratante'. No julgamento do ARE 791.932/DF, ocorrido em 11/10/2018 e transitado em julgado em 14/03/2019, representativo da controvérsia e com repercussão geral (Tema 739) , o Supremo Tribunal Federal firmou tese jurídica vinculante, na qual ficou assente que 'é nula a decisão de órgão fracionário que se recusa a aplicar o art. 94, II, da Lei 9.472/97, sem observar a cláusula de reserva de Plenário (CF, art. 97) , observado o artigo 949 do CPC' Assim, não havendo alusão no acórdão regional acerca da efetiva existência de pessoalidade e subordinação jurídica com a tomadora de serviços, não há como se reconhecer o vínculo direto com a empresa de telecomunicações, à luz do entendimento do STF e do art. 94, II, da Lei 9.472/97. Afastada a ilicitude da terceirização de serviços, é possível manter a condenação subsidiária pelos créditos deferidos na ação, se existir pedido exordial para a condenação solidária ou subsidiária, como é o caso dos autos. Certo é que o direcionamento firmado pelo STF quanto à licitude da terceirização impede o reconhecimento dos direitos previstos em normas coletivas aplicáveis aos empregados da tomadora de serviços aos trabalhadores terceirizados. Recurso de revista conhecido e parcialmente provido.' 
A segunda corrente anteriormente mencionada 'remete a um enquadramento sindical de acordo com a atividade preponderante da empresa prestadora de serviços, ou seja, a representação formal dos terceirizados atine ao sindicato da categoria cuja atividade coaduna-se com o serviço objeto de venda pela prestadora'.
De fato, o critério geral para o enquadramento sindical é a atividade preponderante do empregador (art. 511, § 2º, da Consolidação das Leis do Trabalho) e, no precedente Agravo de Instrumento em Recurso de Revista - Nº TST-AIRR-25040-11.2007.5.09.0665, invocado pelo sr. pregoeiro da ANTT (peça 4) e pela Serur (peça 82, item 22) , o TST considerou que não haveria óbice para que o empregador optasse 'pelo cumprimento das normas coletivas especiais aplicáveis à respectiva categoria' dos técnicos em enfermagem. Contudo, cabe ter presente que opção não é obrigação.
Veja-se que, no Edital do Pregão 30/2018, ora em análise, as regras eram claras no sentido de que os sindicatos indicados, quais sejam, Sindicato das Empresas de Asseio, Conservação, Trabalhos Temporário e Serviços Terceirizáveis do DF e Sindicato dos Empregados de Empresas de Asseio, Conservação, Trabalho Temporário, Prestação de Serviços Terceirizáveis,  não eram de utilização obrigatória pelos licitantes, mas que sempre se exigiria o cumprimento das convenções coletivas adotadas por cada licitante e, na remuneração dos profissionais, a constar na planilha de custos e formação de preços da contratada, seria respeitado, no mínimo, o valor equivalente ao estabelecido na Convenção Coletiva de Trabalho de cada categoria profissional a ser contratada, conforme segue (peça 3, p. 7) :
'7.2.3.2. A fim de assegurar o tratamento isonômico entre as licitantes, bem como para a contagem da anualidade prevista no art. 3º, § 1º, da Lei n. 10.192/2001, informa-se que foram utilizadas as seguintes convenções coletivas de trabalho no cálculo do valor estimado pela Administração. 
7.2.3.2.1 Convenção Coletiva de Trabalho celebrada entre Sindicato das Empresas de Asseio, Conservação, Trabalhos Temporário e Serviços Terceirizáveis do DF e Sindicato dos Empregados de Empresas de Asseio, Conservação, Trabalho Temporário, Prestação de Serviços Terceirizáveis. 
7.3. O Sindicato indicado no subitem acima não é de utilização obrigatória pelos licitantes (Acórdão TCU nº 369/2012) , mas sempre se exigirá o cumprimento das convenções coletivas adotadas por cada licitante. 
7.4. A remuneração dos profissionais, a constar na planilha de custos e formação de preços da Contratada, deve ser, no mínimo, equivalente ao estabelecido na Convenção Coletiva de Trabalho de cada categoria profissional a ser contratada.'
Esse conjunto de regras editalícias é consistente e guarda coerência com o ordenamento jurídico em vigor, cumprindo lembrar que, em termos doutrinários, o pressuposto jurídico da validade da convenção coletiva de trabalho é a negociação a partir da manifestação da vontade privada coletiva, extraída a partir da assembleia dos interessados, trabalhadores e empregadores, quando se tratar de produção de efeitos no âmbito das respectivas atividades econômica e profissional. E, na prática, o empregador sempre pode optar por dar mais benefícios ao empregado em relação aos que ele tem legalmente direito.
No Edital do Pregão 30/2018, decidiu-se, acertadamente, portanto, não vincular um sindicato como de utilização obrigatória pelos licitantes (Acórdão 369/2012-TCU-Plenário) , mas se estabeleceu, objetivando a tutela dos direitos do trabalhador, a obrigação de cada licitante cumprir as convenções coletivas por ele adotadas e de remunerar os profissionais, no mínimo, de acordo com o equivalente ao estabelecido na Convenção Coletiva de Trabalho de cada categoria profissional a ser contratada.
Em sede de pedido de reexame, tem-se que a ANTT intenta vincular o licitante a determinada norma coletiva, mesmo que referente a categoria econômica não preponderante, o que não deve prevalecer. A obrigação trabalhista da RCS Tecnologia Ltda., conforme proposta apresentada no Pregão 30/2018, é cumprir a Convenção Coletiva de Trabalho celebrada entre o Sindicato Interestadual dos Trabalhadores nas Indústrias Metalúrgicas, Mecânicas e de Materiais Elétricos e Eletrônicos do DF, GO e TO e o Sindicato das Indústrias Metalúrgicas, Mecânicas e de Materiais Elétricos e Eletrônicos do DF, registrada sob o nº DF000445/2018 (peça 35) . 
Como o instrumento convocatório não previa a adoção obrigatória de determinado sindicato, não houve, portanto, por parte da RCS, descumprimento das regras postas no certame competitivo. 
É de se reconhecer que, no caso em tela, se utilizada a CCT da indústria, os empregados contratados pela RCS Tecnologia Ltda. não contariam com a rede de proteção estabelecida pelas entidades sindicais específicas, havendo 'uma quebra do princípio constitucional da isonomia, pois integrantes da mesma categoria profissional, que exercem idêntica atividade, muitas vezes para o mesmo empregador, não gozariam das mesmas condições de trabalho', conforme decisão do Juízo da 13ª Vara Federal Cível da Seção Judiciária do Distrito Federal no bojo do Mandado de Segurança 1024108-66.2018.4.01.3400[footnoteRef:3] (peça 70, p. 5, grifos no original) . [3:  O MP de Contas não conseguiu localizar, no portal da Seção Judiciária do Distrito Federal, o desdobramento processual dessa ação mandamental (Processo 1024108-66.2018.4.01.3400) , se houve interposição (ou não) de recurso, se transitou em julgado (ou não) em desfavor da RCS.] 
Todavia, a Súmula 374 do TST é clara ao consolidar o entendimento da Corte Trabalhista:
'NORMA COLETIVA. CATEGORIA DIFERENCIADA. ABRANGÊNCIA (conversão da Orientação Jurisprudencial nº 55 da SBDI-1) - Res. 129/2005, DJ 20, 22 e 25.04.2005 
Empregado integrante de categoria profissional diferenciada não tem o direito de haver de seu empregador vantagens previstas em instrumento coletivo no qual a empresa não foi representada por órgão de classe de sua categoria. (ex-OJ nº 55 da SBDI-1 - inserida em 25.11.1996) ' 
Em tese, somente na hipótese de a empresa realizar diversas atividades e sem que nenhuma fosse preponderante, cada atividade seria representada pela entidade sindical correspondente (art. 581, § 1º, da CLT) . Por regra, porém, havendo atividade preponderante, a análise do enquadramento sindical deve ser verificada com base na atividade preponderante da empresa[footnoteRef:4].   [4:  https://www.fecomercio.com.br/public/upload/file/2016/04/07/veredicto_23.pdf. Acesso em: 7 abr. 2020.] 
No contrato social, o objeto social da RCS é amplo e variado (peça 2) . A atividade preponderante da RCS não é a terceirização. Se fosse, a categoria econômica seria a das empresas prestadoras de serviço terceirizados (na área de apoio administrativo, segurança, limpeza ou outras áreas) . Mas, sua atividade preponderante é a indústria elétrica (peça 10) , de modo que a categoria será outra. 
A propósito da matéria, seguem julgados que denotam as balizas do enquadramento sindical do empregado:
'EMENTA: ENQUADRAMENTO SINDICAL. DEFINIÇÃO DOS LEGÍTIMOS REPRESENTANTES DAS CATEGORIAS PROFISSIONAL E ECONÔMICA. NORMAS DE ORDEM PÚBLICA. Nos termos dos arts. 511, §§2º e 3º, e 570 da CLT e 8º, III, da Constituição, o enquadramento sindical do empregado faz-se, em regra, em função da base territorial da prestação de serviços e da atividade preponderante do empregador, salvo no caso de categoria diferenciada, que abrange profissões ou funções regulamentadas por estatuto próprio. O enquadramento sindical se rege, pois, por critérios estabelecidos em normas cogentes/imperativas de ordem pública, marcadas por indisponibilidade absoluta, não existindo margem de discricionariedade para escolha/definição do legítimo representante da categoria, inclusive tendo como fundamento o princípio da unicidade sindical (art. 8º, II, da CR) (TRT da 3ª Região; Processo nº PJe: 0010251-48.2019.5.03.0052 (RO) ; Órgão Julgador: 7ª Turma; Relator: Convocado Vicente de Paula M. Junior; Disponibilização: 27.09.2019) .'
'EMENTA: ENQUADRAMENTO SINDICAL. O enquadramento sindical não depende da vontade da parte, que se assim lhe fosse permitido escolheria a convenção coletiva que mais lhe trouxesse benefícios. No sistema normativo brasileiro o enquadramento sindical do empregado observa, em regra, a base territorial da prestação dos serviços, e a atividade preponderante do empregador, salvo nos casos de categoria diferenciada (§3º, do artigo, 511 da CLT) . O empregado na atividade tida como diferenciada só terá direito às conquistas da categoria na hipótese de participação da empregadora, diretamente ou através do Sindicato que a representa, nas negociações coletivas, nos termos da Súmula 374 do TST (TRT da 3ª Região; Processo nº PJe: 0010459-13.2018.5.03.0102 (RO) ; Órgão Julgador: 9ª Turma; Relator: João Bosco Pinto Lara; Disponibilização: 30.09.2019) .'
A questão controvertida não ostenta fácil solução, especialmente em se tratando de terceirização, que é imprescindível na organização econômica moderna, mas que 'é um processo complexo por se referir a uma grande variedade de arranjos'[footnoteRef:5]. [5: https://juslaboris.tst.jus.br/bitstream/handle/20.500.12178/138273/2018_alves_amauri_categoria_profissional.pdf?sequence=1&isAllowed=y. Acesso em: 7 abr. 2020. CATEGORIA PROFISSIONAL ESSENCIAL: NOVA INTERPRETAÇÃO DO ART. 511 DA CLT E A REFORMA TRABALHISTA. Amauri Cesar Alves. Rev. TST, São Paulo, vol. 84, no 1, jan/mar 2018.] 
Segue doutrina que evidencia as dificuldades que permeiam a solução da controvérsia (grifos no original) [footnoteRef:6]: [6:  https://livros-e-revistas.vlex.com.br/vid/artigos-511-610-691271409. Acesso em: 7 abr. 2020.] 
'Nos termos da Constituição Federal, não é permitida a organização sindical com base territorial inferior à área de um Município (art. 8º, II) . Nada impede que se organizem sindicatos com base territorial superior, seja regional, estadual, interestadual ou nacional. Dúvidas podem ocorrer no caso de trabalhadores que prestem serviços para empresa sediada em outro Estado da Federação. O entendimento majoritário é de que são aplicáveis as normas coletivas vigentes no local em que foi prestado o trabalho, em obediência ao critério da territorialidade (TRT-4, 7ª T., Proc. 0000422-02.2014.5.04.0663, Rel. Wilson Carvalho Dias, julg. em 30/9/2015) .
Assim, admite-se a agregação por 'categoria profissional diferenciada' para trabalhadores que, por possuírem estatuto profissional próprio ou por trabalharem em condições de vida singulares que o diferenciam dos demais trabalhadores. A estes se equiparam os profissionais liberais, que também se organizam em sindicatos próprios. Tanto uns como outros organizam-se independentemente da categoria econômica do empregador e não se integram, portanto, à categoria profissional preponderante dentro da empresa. Este fato explica a excepcionalidade desse tipo de organização, já que representa uma quebra na lógica da unidade dos trabalhadores na negociação coletiva que procura assegurar a unicidade sindical prevista na norma constitucional.
Nos termos da Súmula n. 374 do TST, o empregado de categoria profissional diferenciada não tem o direito de haver de seu empregador vantagens previstas em instrumento coletivo no qual a empresa não foi representada por órgão de classe de sua categoria.
Por fim, questão complexa é a situação dos trabalhadores terceirizados, que, a princípio, não constituem sequer categoria diferenciada: simplesmente não integram a categoria profissional dos empregados da atividade-fim, mas são representados por sindicato representativo das empresas que prestam serviços terceirizados (TRT-14, Proc. 0000798-42.2011.5.14.0007) . Há, porém, entendimento contrário, pelo qual, tratando-se a terceirização de 'simples critério de organização produtiva capaz de alcançar toda e qualquer atividade-meio dos entes jurídicos tomadores, não pode ser considerada atividade econômica específica' (art. 581, parágrafo primeiro) e, assim, reconhece a 'vinculação sindical plúrima do empregador terceirizante, aplicando-se aos contratos de trabalho que celebra as normas coletivas próprias a cada qual desses segmentos econômicos e profissionais visitados' (TRT-10, Proc. RO 94921101110000, julg. 4/11/2011) .'
Na visão do MP de Contas, não se afigura razoável, contudo, que uma empresa que pratica diversas atividades econômicas diferentes (o que não é vedado por lei) e que se filia ao sindicato patronal relativo à atividade econômica que exerce com preponderância (pois pela unicidade sindical, ela só pode se filiar a um único sindicato) tenha que cumprir uma convenção coletiva de trabalho que não foi firmada por tal sindicato patronal (mas por outro sindicato patronal) .
O princípio da unicidade sindical na mesma base territorial está previsto no art. 8°, II, da Constituição Federal de 1988. 'Busca-se a atividade preponderante do empregador, aquela que ocupa maior espaço no empreendimento, sendo irrelevante o tipo de trabalho executado pelo empregado, desde que não pertencente a categorias profissionais diferenciadas'[footnoteRef:7]. [7:  https://www.fecomercio.com.br/public/upload/file/2016/04/07/veredicto_23.pdf. Acesso em: 7 abr. 2020.] 
Ademais, para desclassificar a licitante, o edital da ANTT deveria ter sido claro de que a proposta tinha que considerar uma específica convenção coletiva de trabalho, o que não ocorreu no âmbito do Pregão 30/2018. 
O que se verifica, pois, é que a desclassificação da RCS se baseou em um precedente judicial isolado do TST, sem predominância a favor da tese adotada pela ANTT e por critério não previsto no edital, diminuindo, indevidamente, a competitividade, traço determinante das licitações públicas. 
Em acréscimo, vale destacar, o item 8.6.1.1 do edital previu, quanto à capacidade técnica, que os atestados deveriam se referir a serviços prestados no âmbito da atividade econômica principal ou secundária (peça 3, p. 11) . Assim, não havia vedação a que a terceirização de serviços fosse uma atividade meramente secundária da empresa a ser contratada. A categoria profissional do empregado está diretamente vinculada à categoria econômica da empresa empregadora. 
Ante o exposto, na visão do Ministério Público de Contas, a possibilidade de se excepcionar a regra geral da atividade preponderante, nas terceirizações, ainda não está sedimentada no TST. Os precedentes trazidos à baila pela ANTT (TST-AIRR-25040-11.2007.5.09.0665, ARR-1596-91.2011.5.15.0001 e RR-144200-80.2009.5.15.0022, peça 71, pp. 6/9) , embora possam sinalizar uma tentativa embrionária de releitura da jurisprudência acerca do assunto, não são tão recentes e, mediante consulta ao portal do TST, o MP de Contas não localizou novos precedentes acerca da temática versada no presente feito.
Nos termos do Código de Processo Civil, vale destacar, os tribunais devem uniformizar sua jurisprudência e mantê-la estável, íntegra e coerente (art. 926 da Lei 13.105/2015) .
É pertinente, pois, nestes autos, a manutenção da deliberação guerreada, nos seus exatos termos.
III
Em face do que restou apurado nos autos, o Ministério Público de Contas, em atenção à oitiva propiciada por Vossa Excelência (peça 86) , manifesta-se em discordância parcial com a proposição oferecida pela Secretaria de Recursos (peças 82 e 83) e opina pelo não provimento dos pedidos de reexame interpostos pela empresa Plansul Planejamento e Consultoria - EIRELI (peça 70) e pela Agência Nacional de Transportes Terrestres (peça 71) , para o fim de manter, em seus exatos termos, o Acórdão 1097/2019-TCU-Plenário (peça 59) .
	
É o Relatório.

8.1. Cidmauro Lima e outros, representando Agência Nacional de Transportes Terrestres (ANTT).  
8.2. Rafael Beda Gualda (12019/OAB-SC), representando Plansul Planejamento e Consultoria Eireli.  
8.3. Janine Santana Dourado (41.763/OAB-DF), representando RCS Tecnologia Ltda.

Procurador Júlio Marcelo de Oliveira.

REPRESENTAÇÃO. AGÊNCIA NACIONAL DE TRANSPORTES TERRESTRES. IRREGULARIDADES EM PREGÃO ELETRÔNICO. SERVIÇOS DE APOIO ADMINISTRATIVO AO PROCESSAMENTO E COBRANÇA DE MULTAS. CONTRATO EM EXECUÇÃO. DESCLASSIFICAÇÃO INDEVIDA DE EMPRESA POR SUPOSTAMENTE TER SE BENEFICIADO DE DESONERAÇÃO TRIBUTÁRIA E POR UTILIZAR CONVENÇÃO COLETIVA DE TRABALHO DIVERSA DA APONTADA NO EDITAL. FIXAÇÃO DE SALÁRIOS ACIMA DA CONVENÇÃO COLETIVA. DETERMINAÇÃO PARA NÃO PRORROGAÇÃO CONTRATUAL. PEDIDOS DE REEXAME. ENQUADRAMENTO SINDICAL. REGRA. ATIVIDADE PREPONDERANTE DA EMPRESA. PRINCÍPIO DA TERRITORIALIDADE. PRECEDENTE JUDICIAL MENCIONADO ISOLADO. OBSERVÂNCIA AOS CRITÉRIOS DO EDITAL. CONHECIMENTO. NEGATIVA DE PROVIMENTO.

REPRESENTAÇÃO (REPR)

Secretaria de Recursos (Serur).

Trata-se de pedidos de reexame interpostos pela Agência Nacional de Transportes Terrestres - ANTT e pela Plansul Planejamento e Consultoria Eireli em face do Acórdão 1097/2019-TCU-Plenário, que apreciou irregularidades relacionadas ao Pregão Eletrônico 30/2018, cujo objeto contemplou a contratação de empresa especializada na prestação de serviços de apoio administrativo ao processamento e cobrança de multas lavradas, na forma de autos físicos e/ou eletrônicos, oriundos da fiscalização realizada pelos agentes da Agência e órgãos conveniados.
2.	A empresa representante, RCS Tecnologia Ltda., apontou que havia sido desclassificada indevidamente do certame, adjudicado à Plansul Planejamento e Consultoria - EIRELI, pelo valor negociado a R$ 6.169.797,36, por motivos relacionados a utilização de equivocada Convenção Coletiva de Trabalho e a benefício da "desoneração da folha de pagamento" para atividades não abrangidas pela legislação.
3.	Por meio do mencionado decisum, este Tribunal determinou à ANTT que somente prorrogasse o contrato 32/2018, celebrado com a empresa Plansul Planejamento e Consultoria - EIRELI, pelo prazo necessário para a realização de novo certame, que deverá incorporar análise aprimorada referente à fase de planejamento da licitação no tocante ao modelo de contratação (por postos de serviço em comparação à contratação por resultados ou híbrido) e, na eventualidade de contratação por postos de serviço, a necessidade de fixação de salários em valores superiores ao mercado com fundamento em pesquisa de mercado e não nos preços anteriormente contratados.
4.	A Secretaria de Recursos (Serur) , ao examinar as peças recursais, fixou sua análise nas seguintes questões:
no presente caso (terceirização) , o enquadramento do empregado na categoria profissional se daria em decorrência da atividade principal da empresa e não da categoria profissional a ser contratada;  
no caso, a fixação dos salários em valores superiores aos pisos estabelecidos em Convenções Coletivas de Trabalho foi fundamentada em estudos e pesquisas de mercado que consideraram objetivamente a complexidade das atividades e as aptidões necessárias para seus exercícios;
o pregoeiro deveria diligenciar, antes de desclassificar a proposta, a fim de comprovar que o licitante tinha condição de ser beneficiário de desoneração da folha de pagamento, nos termos do art. 43, § 3º, da Lei 8.666/1993.
5.	Em sua análise à peça 82, a referida unidade instrutiva propõe o provimento parcial dos recursos, considerando que, apesar de o enquadramento sindical do empregado se dar em decorrência da atividade preponderante da empresa, conforme se infere do art. 511, § 2º, da Consolidação das Leis do Trabalho, excepcionalmente poderá ocorrer na categoria do profissional a ser contratado, principalmente quando se trata de empresa prestadora de serviços, que atua em inúmeros ramos de atividade. Em relação aos demais itens apresentados, sugere negativa de provimento.
6.	Por sua vez, o Ministério Público junto a este Tribunal (MPjTCU) dissente parcialmente da proposição da unidade técnica especializada e propõe a negativa integral de provimento dos apelos, em especial no tocante à definição da convenção coletiva de trabalho que deveria ser utilizada na formação dos preços pelos proponentes.
7.	Ao tempo em que ratifico o exame de admissibilidade formulado anteriormente (peça 79) , anoto, desde logo, que se deve negar provimento aos apelos, razão porque integro às minhas razões de decidir os fundamentos declinados nos pareceres emitidos nos autos que suportam essa intelecção, em especial o apresentado pelo Parquet especializado, sem prejuízo das considerações que faço a seguir.
8.	Em relação à análise da fixação dos salários em valores superiores aos pisos estabelecidos em Convenções Coletivas de Trabalho com fundamento em prévia pesquisa de preços, a determinação contida no subitem 9.2.2.1 do decisum deve permanecer nos seus exatos termos. 
9.	A jurisprudência deste Tribunal admite, em casos excepcionais, a fixação de salários acima do piso da categoria na contratação de serviços, porém condiciona tal ação à devida fundamentação (cf. Acórdão 1122/2008-TCU-Plenário, 4050/2011-TCU-2ª Câmara, 2799/2017-TCU-1ª Câmara e 2758/2018-TCU-Plenário) . Apesar de, no presente caso, a ANTT ter apresentado o motivo e a finalidade do ato administrativo, para a fixação dos salários em valores superiores aos pisos estabelecidos em Convenções Coletivas de Trabalho, deixou de demonstrar, com base em pesquisa de mercado de serviços com tarefas exercidas em condições similares, que a complexidade dessas tarefas envolvidas requeria pagamento superior ao mínimo.
10.	Conforme assente no Acórdão 2758/2018-TCU-Plenário, 
não basta a alegação geral de que é necessária mão de obra mais qualificada. É preciso consignar, com clareza, as atividades que seriam, efetivamente, mais complexas do que aquelas comumente oferecidas pelo mercado, a fim de justificar a elevação dos salários paradigma para a contratação.
11.	Por sua vez, no que pertine à realização de diligência para averiguar se o licitante tinha condição de ser beneficiário de desoneração da folha de pagamento, a Plansul Planejamento e Consultoria Eireli sustenta que a representante foi devidamente desclassificada uma vez que não apresentou a declaração nos moldes do Anexo III da IN RFB 1.436/2013 ou qualquer outro documento comprobatório da efetivação da opção pelo regime especial de tributação. 
12.	Não assiste razão à recorrente. Entendo irretocável a determinação contida no item 9.3.2 do decisum combatido, a saber:
9.3. (...) à Agência Nacional de Transportes Terrestres (ANTT) , com fundamento no art. 7º da Resolução - TCU 265/2014, sobre as seguintes impropriedades/falhas, identificadas no Pregão Eletrônico 30/2018, que resultaram na desclassificação indevida de licitante, para que sejam adotadas medidas internas com vistas à prevenção de ocorrências semelhantes:
 (...) 
9.3.2. não realização de diligência para averiguar se o licitante comprovaria a condição de ser beneficiário de desoneração da folha de pagamento, descumprindo o art. 43, § 3º, da Lei 8.666/1993.
13.	Não obstante o comando contido no §3º do art. 43 da Lei 8.666/93 de que "é facultada à Comissão ou autoridade superior, em qualquer fase da licitação, a promoção de diligência destinada a esclarecer ou a complementar a instrução do processo", a desclassificação imediata da representante que apresentou proposta com vantagem anual na composição de custos da ordem de R$ 605.748,86 é condenável. A jurisprudência deste Tribunal é clara em rechaçar a inabilitação de licitantes em virtude da ausência de informações que possam ser supridas pela diligência prevista no art. 43, § 3º, da Lei de Licitações (acórdãos do Plenário 1.924/2011, 747/2011, 1.899/2008 e 2.521/2003, dentre outros) , diante da busca dos princípios da economicidade, razoabilidade e busca da proposta mais vantajosa. (Acórdão 1170/2013-TCU-Plenário, relatora Exma. Ministra Ana Arraes) .
14.	Em relação ao último ponto, referente ao melhor enquadramento sindical, que reputo ser a mais importante no âmbito deste recurso, reitero minha aderência ao posicionamento do MPjTCU. 
15.	A questão analisada no acórdão recorrido buscou dirimir se enquadramento sindical, na terceirização, é aquele relacionado à atividade principal da empresa licitante ou o da categoria profissional a ser contratada. A deliberação deste Plenário, apesar de reconhecer correntes interpretativas distintas, foi a de que o enquadramento sindical é aquele relacionado à atividade principal da empresa licitante e não da categoria profissional a ser contratada, em atenção aos artigos 570, 577 e 581, § 2º da CLT e ao art. 8º, II, da Constituição Federal.
16.	Contudo, na condução do Pregão Eletrônico 30/2018, o pregoeiro entendeu indevida a utilização de uma convenção coletiva de trabalho - CCT da indústria para um certame que objetivava a contratação de empresa especializada na prestação de serviços de apoio administrativo ao processamento e cobrança de multas.
17.	Inegável que o critério geral para o enquadramento sindical é a atividade preponderante do empregador, nos termos do art. 511, § 2º, da Consolidação das Leis do Trabalho. No precedente invocado pelos recorrentes, Agravo de Instrumento em Recurso de Revista - Nº TST-AIRR-25040-11.2007.5.09.0665, e acolhido pela Serur (peça 82, item 22) , o TST considerou a inexistência de óbices para que o empregador optasse, naquele caso especifico, pelo cumprimento das normas coletivas especiais aplicáveis à respectiva categoria dos técnicos em enfermagem. Contudo, conforme salienta o MPTCU, "cabe ter presente que opção não é obrigação".
18.	As regras do Edital do Pregão 30/2018 eram claras no sentido de que os sindicatos indicados não eram de utilização obrigatória pelos licitantes, mas que sempre se exigiria o cumprimento das convenções coletivas adotadas por cada licitante e, na remuneração dos profissionais, a constar na planilha de custos e formação de preços da contratada, seria respeitado, no mínimo, o valor equivalente ao estabelecido na Convenção Coletiva de Trabalho de cada categoria profissional a ser contratada, conforme itens 7.2 a 7.4 (peça 3, p. 7) .
19.	As mencionadas regras estão alinhadas ao ordenamento jurídico em vigor, cumprindo lembrar, na linha apresentada pelo MPTCU, que, 
em termos doutrinários, o pressuposto jurídico da validade da convenção coletiva de trabalho é a negociação a partir da manifestação da vontade privada coletiva, extraída a partir da assembleia dos interessados, trabalhadores e empregadores, quando se tratar de produção de efeitos no âmbito das respectivas atividades econômica e profissional. E, na prática, o empregador sempre pode optar por dar mais benefícios ao empregado em relação aos que ele tem legalmente direito.
20.	Como o instrumento convocatório não previa a adoção obrigatória de determinado sindicato, inexistiu, portanto, por parte da RCS, empresa representante, descumprimento das regras postas no certame competitivo. A obrigação trabalhista dessa empresa, nos termos apresentados em proposta é cumprir a Convenção Coletiva de Trabalho celebrada entre o Sindicato Interestadual dos Trabalhadores nas Indústrias Metalúrgicas, Mecânicas e de Materiais Elétricos e Eletrônicos do DF, GO e TO e o Sindicato das Indústrias Metalúrgicas, Mecânicas e de Materiais Elétricos e Eletrônicos do DF, registrada sob o nº DF000445/2018 (peça 35) . 
21.	Com efeito, o objeto social da RCS é amplo e variado (peça 2) e a atividade preponderante da RCS não é a terceirização. Se assim fosse, a categoria econômica seria a das empresas prestadoras de serviço terceirizados (na área de apoio administrativo, segurança, limpeza ou outras áreas) . Contudo, sua atividade preponderante é a indústria elétrica (peça 10) , ou seja, pertence a outra categoria. 
22.	A regra de que os empregados devem se enquadrar com base na atividade-fim exercida pelos seus empregadores tem por objetivo de simplificar e facilitar a discussão das relações de trabalho. Imaginemos os conflitos se determinada empresa fosse obrigada a discutir, periodicamente, a convenção coletiva com elevado número de sindicatos representativos dos seus funcionários. Em paralelo, não seria razoável exigir de uma empresa o cumprimento de acordos nos quais ela não teve participação por meio de seu sindicato.
23.	Desse modo, a desclassificação da RCS teve por base precedente judicial isolado e por critério não previsto no edital, restringindo a competição do certame e, em consequência a obtenção da proposta mais vantajosa.
24.	Diante desse contexto, depreende-se que as alegações dos recorrentes não são suficientes para a alteração da deliberação combatida.
	Ante o exposto, uma vez que não procedem as alegações do recorrente, VOTO por que este Tribunal adote a minuta de Acórdão que trago à apreciação deste Colegiado.
TCU, Sala das Sessões Ministro Luciano Brandão Alves de Souza, em 12 de agosto de 2020.
Ministro JOÃO AUGUSTO RIBEIRO NARDES 
Relator